【裁判字號】    97,簡上,162
【裁判日期】    970826
【裁判案由】    詐欺
【裁判全文】
臺灣高雄地方法院刑事判決             97年度簡上字第162號
上  訴  人
即  被  告  甲○○
上列被告因詐欺案件，不服本院中華民國97年1 月17日96年度簡
字第6011號第一審判決（聲請簡易判決處刑案號：96年度偵字第
21007 號），提起上訴，本院管轄之第二審合議庭依通常審判程
序審理，自為第一審判決如下：
    主  文
原判決撤銷。
甲○○無罪。
    理  由
一、本件聲請簡易判決處刑書略以：被告甲○○基於幫助他人遂
    行詐欺取財之不確定故意，於民國94年7 月9 日某時，在基
    隆市某處，以新臺幣（下同）8,000 元之代價，將其所有之
    身分證、健保卡等物販賣予一自稱「陳小姐」之姓名、年籍
    不詳之詐欺集團成員，該詐欺集團成員於不詳時、地，隨即
    持上開證件向台灣大哥大股份有限公司（下稱台灣大哥大公
    司）申辦預付卡門號0000000000使用。嗣分別於94年11月7
    日、11月18日，適有被害人乙○○、丙○○接獲該詐欺集團
    成員使用上開0000000000號來電，偽稱為渠等友人急需用錢
    ，致被害人乙○○、丙○○因陷於錯誤而依指示辦理，而將
    3 萬元、2 萬5000元匯入案外人戴正和（業經台灣台南地方
    法院檢察署為不起訴處分確定）所申辦之臺灣郵政股份有限
    公司台南新市郵局第0000000 號帳戶內，因認被告涉有刑法
    第30條第1 項、第339 條第1 項之幫助詐欺取財罪嫌云云。
二、本判決後述所引用之證據資料，其中傳聞證據部分，縱無刑
    事訴訟法第159 條之1 至第159 條之4 或其他規定之傳聞證
    據例外情形，亦因被告、檢察官或同意可作為證據使用，或
    未聲明異議，依刑事訴訟法第159 條之5 第1 項、第2 項之
    規定，本院審酌該證據作成之情況，認為適當，應得為證據
    。
三、按犯罪事實應依證據認定之，無證據不得認定犯罪事實。不
    能證明被告犯罪或其行為不罰者，應諭知無罪之判決，刑事
    訴訟法第154 條第2 項及第301 條第1 項分別定有明文。另
    按在訴訟上用以證明事實之證據，須於通常一般之人均不致
    於有所懷疑，而得確信其為真實之程度者，始得據以為有罪
    之認定；倘其證明尚未達到此一程度，而有合理之懷疑存在
    ，致使無從為有罪之確信時，即應為無罪之判決（最高法院
    76年台上字第4986號判例意旨參照）。再檢察官對於起訴之
    犯罪事實，應負提出證據及說服之實質舉證責任，倘其所提
    出之證據，不足為被告有罪之積極證明，或其指出證明之方
    法，無從說服法院以形成被告有罪之心證，基於無罪推定之
    原則，自應為被告無罪判決之諭知，最高法院92年台上字第
    128 號判例亦可參照。
四、公訴意旨認被告涉有上開幫助詐欺罪嫌，無非係以：被害人
    乙○○、丙○○於警詢中之證述，台灣大哥大公司95年9 月
    25日函文暨預付卡申請書影本，0000000000號通聯調閱查詢
    單等資料，茲為論罪依據。訊據被告堅詞否認有何幫助詐欺
    犯行，辯稱：其於94年間並未申請0000000000號行動電話門
    號，亦未交付身分證、健保卡供他人申辦該門號，而上開行
    動電話門號申請書上簽名非其所簽，且健保卡影本上相片與
    其所持有之健保卡不同，故其並未幫助詐欺等語。經查：
  (一)台灣大哥大公司於94年10月20日，接受客戶以被告甲○○名
    義申請開戶，經該名客戶提供甲○○名義之國民身分證及健
    保卡後，與該名客戶簽立台灣大哥大股份有限公司預付卡申
    請書，約由台灣大哥大公司提供0000000000號行動電話門號
    電信服務供客戶使用。嗣分別於94年11月7 日、11月18日，
    適有被害人乙○○、丙○○接獲該詐欺集團成員使用上開00
    00000000號來電，偽稱為渠等友人急需用錢，致被害人乙○○、丙○○因陷於錯誤而依指示辦理，而將3 萬元、2 萬50
    00元匯入案外人戴正和所申辦之臺灣郵政股份有限公司台南
    新市郵局第0000000 號帳戶內等情，業據被害人即證人乙○○、丙○○於警詢中證述明確（見警卷第2 、3 、13、14頁
    ）；並有台灣大哥大公司95年9 月25日函文暨預付卡申請書
    影本，0000000000號通聯調閱查詢單等資料在卷可按（見警
    卷第30～34頁、台南地檢偵一卷第13～15頁），是此部分之
    事實，應堪認定。
  (二)又台灣大哥大公司受理客戶申請電信服務時，依據國家通訊
    傳播委員會之行政指導規定，自93年5 月起，針對電信服務
    之用戶實施「雙卡」身分證明查核措施等情，固有台灣大哥
    大公司97年5 月8 日法大字第097043707 號函在卷可證（參
    本院二審卷第45頁）。然本件涉案上開行動電話門號申請書
    所檢具雙證件中之健保卡影本，與中央健康保險局核發予被
    告之健保IC卡之流水編號不同等情，有中央健康保險局97年
    4 月30日健保承字第0970023895號函附卷可稽（參本院二審
    卷第52頁），且該健保卡影本上黏貼之照片，與被告庭呈之
    健保卡上之照片，確有歧異，有上開預付卡申請書所附之健
    保卡影本（參台南地檢偵一卷第15頁）以及被告庭呈之健保
    卡影本（參本院二審卷第59頁）在卷可參，又被告於92年間
    申領首張健保IC卡後，未曾向中央健康保險局申請補發之事
    實，有中央健康保險局上開函示在卷可查，顯見上開預付卡
    申請書檢附之健保卡影本係屬偽造等情，應可確認。則本件
    被告辯稱：其未提供其身分證、健保卡供人前往台灣大哥大
    公司申請上開預付卡門號等語，應屬可信。
  (三)再者，本院依職權將上開預付卡申請書「申請人簽章欄」上
    被告「甲○○」之簽名，與被告於本院當庭書寫之簽名、被
    告向台灣大哥大公司、和信電訊股份有限公司申請行動電話
    之申請書、全民健康保險第六類保險對象投保申請表、換領
    國民身分證申請書等文件上被告之簽名齊送法務部調查局，
    請該局鑑定上開簽名是否為同一人簽署，經該局函覆以：本
    案待鑑之預付卡申請書係影本，由於影印文字無法辨識其筆
    力、筆速等書寫特性，難與其他參對資料上「甲○○」簽名
    筆跡比對異同等語，有法務部調查局97年7 月1 日調科貳字
    第09700259370 號函在卷可參（參本院二審卷第86頁）。然
    本院核諸上開行動電話門號申請書上「申請人簽章欄」被告
    「甲○○」筆跡（參台南地檢偵一卷第14頁），與本院當庭
    諭示被告書寫其姓名及其申請行動電話、健保卡、換領身分
    證等所為之簽名互核以觀（參本院二審卷第58、63、64、67
    、72、74、81頁），無論其書寫之運筆方式、筆順、勾勒、
    字體型態及神韻等項，均有顯著差異，容非出自同一人之筆
    跡，堪認上開預付卡申請書「申請人簽章欄」上被告「甲○○」之署名並非被告所親簽。準此，本件系爭預付卡申請書
    上之署名既非被告所簽，且該申請書所附健保卡影本上之卡
    號、照片，核與被告所持有健保卡不同，顯係偽造等情，業
    如前述，足徵上開門號尚無證據證明確係本件被告所申請。
    再參以時下市面上各營利事業透過各項促銷、優惠等各類型
    活動取得個人資料情形，甚為普遍，個人資料遭外洩或留用
    之情形亦非罕見；被告如有意幫助詐欺集團人員詐騙，而申
    設上開行動電話門號，理會同時就足以辨別個人姓名、年籍
    等相關資料，為虛偽記載，不至於登載自己真實姓名、身分
    證字號及出生日期，徒增被警查獲之風險。故被告辯稱：其
    未申請0000000000號行動電話門號，亦未交付身分證、健保
    卡等資料供他人申辦該門號，而上開行動電話門號申請書上
    簽名非其所簽，且健保卡影本上相片與其所持有之健保卡不
    同等語，即非全然無據。
五、綜上所述，檢察官所舉上開證據，僅得證明該以被告名義申
    請之台灣大哥大行動電話預付卡門號，確實經詐欺集團用以
    對被害人乙○○、丙○○為詐欺取財之犯行，惟尚無法遽認
    該門號確為被告所申請，並曾交付予詐欺集團使用，而幫助
    詐欺集團人員實施詐欺取財之犯行。本件檢察官認被告所涉
    犯嫌所憑之證據，尚無從說服本院達於通常一般之人均不致
    有所懷疑，而得確信其為真實之程度，即難據以為被告不利
    之認定，自屬不能證明被告犯罪，爰依前開之說明，自應為
    被告無罪之諭知。原審未察遽予論罪科刑，容有未恰，被告
    以此指摘原判決不當，而提起上訴為有理由，自應由本院撤
    銷原判決，並為被告無罪之諭知。
六、末按檢察官聲請以簡易判決處刑之案件，經法院認為有第45
    1 條之1 第4 項但書之情形者，應適用通常訴訟程序審判之
    ，刑事訴訟法第452 條定有明文；且對於簡易判決之上訴，
    準用刑事訴訟法第三編第一章及第二章之規定，管轄第二審
    之地方法院合議庭受理簡易判決上訴案件，應依通常程序審
    理。其認案件有刑事訴訟法第452 條之情形者，應撤銷原判
    決，逕依通常程序為第一審判決，法院辦理刑事訴訟簡易程
    序案件應行注意事項第14項亦規定詳盡。本件檢察官既已就
    被告涉犯幫助詐欺犯行聲請簡易判決處刑，經本院審理後，
    認被告被訴幫助詐欺犯行，應為無罪之諭知，而有刑事訴訟
    法第451 條之1 第4 項但書第3 款之情形，故依前揭規定，
    應由本院合議庭逕依通常程序審理後，自為第一審判決，檢
    察官如不服本判決，仍得於法定上訴期間內，向管轄之第二
    審法院提起上訴，附此敘明。
據上論斷，應依刑事訴訟法第455 條之1 第1 項、第3 項、第36
9 條第1 項前段、第364 條、第301 條第1 項，判決如主文。
本案經檢察官陳建州到庭執行職務。
中    華    民    國    97    年    8     月    26    日
                  刑事第十七庭  審判長法  官  洪能超
                                      法  官  陳思帆
                                      法  官  王俊彥
以上正本證明與原本無異。
如不服本判決應於收受本判決後10日內向本院提出上訴書狀，並
應敘述具體理由，如未敘述上訴理由者，應於上訴期間屆滿後20
日內補提理由書狀於本院（均須按他造當事人之人數附繕本）「
切勿逕送上級法院」。
中    華    民    國    97    年    8     月    26    日
                                      書記官  鄭永媚


司法院資訊處製作；財團法人民間司法改革基金會備份。
